【裁判字號】    89,交上訴,174
【裁判日期】    900118
【裁判案由】    過失致死
【裁判全文】
台灣高等法院刑事判決                          八十九年度交上訴字第一七四號
    上  訴  人
    即  被  告  乙○○
    上  訴  人
    即  被  告  甲○○
    選任辯護人  南雪貞
右上訴人因過失致死案件，不服台灣基隆地方法院八十九年度交訴字第一七號，中華
民國八十九年七月十九日第一審判決（起訴案號：台灣基隆地方法院檢察署八十八年
度偵字第五六七０號、八十九年度偵字第八００號、第一０九一號），提起上訴，本
院判決如左：
    主  文
上訴駁回。
乙○○、甲○○均緩刑參年。
    事  實
一、乙○○係基隆港籍升隆輪船舶船長，甲○○係該輪船大副，均為從事業務之人，
    該輪平日以運載砂石、水泥來往於金門、馬祖及花蓮之間，於民國(下同)八十八
    年九月五日晚上八時十五分許，該輪照例由船長乙○○駕駛裝載一千二百五十公
    噸之砂石、水泥，由花蓮港出發前往馬祖，於途中因發現一組發電機故障，乃準
    備進入基隆港內檢修，乙○○於操船進入基隆港前，因未適時檢測船位，復未遵
    照基隆港進港巷道航行，在未確定燈標及其位置下，誤判內港防波堤為外港防波
    堤，而使該輪船艏衝撞基隆港外東延伸防波堤，造成該輪前尖艙及艏柱嚴重破裂
    ，該輪碰撞後，船長及大副本應注意除檢查船舶毀損情形外，尤應謹慎檢測壓水
    艙、大艙、錨鍊艙及水狀況並持續定期追蹤檢測，研判是否有海水洩漏進入各艙
    或交代督促其他船員進一步追蹤監測，且依當時情形，輪船尚屬無恙，故無不能
    注意之情事，乙○○竟於安檢後未交代及督促大副、其他船員定時監測壓水艙、
    大艙及水狀況，隨即搭乘交通船離船返家，甲○○於船長離船後除於當晚十時許
    曾主動會同其他船員檢視各艙進水情形，竟未保持警覺心持續定時觀察測量各艙
    有無海水洩漏進入，以致船員仍繼續停留於輪船內休憩，迨於翌日凌晨五時三十
    五分許，該輪因平日疏未保養壓水艙之管路，致先前之碰撞造成前尖艙之壓水管
    路及密水管路原先鏽蝕嚴重之處，鏽塊震落造成破孔，海水由前尖艙經管閥進入
    壓水艙管路再滲漏至壓水艙及大艙，導致該輪失去適當浮力而左傾沈沒，船上人
    員因沈睡中，躲避不及，致輪機長胡金川、水手林禮忠及緬甸籍船員SOE WIN，
    三人隨船沉沒溺斃海中。
二、案經內政部警政署基隆港務警察所報請台灣基隆地方法院檢察署檢察官偵查起訴
    。
    理      由
一、訊據被告乙○○、甲○○二人固均坦承被害人胡金川、林禮忠及緬甸籍船員SOE
    WIN 於右揭時地因該輪前尖艙破裂進水，海水滲漏至壓水艙及大艙，以致船舶左
    傾沈沒而溺水死亡之情事，唯均矢口否認有何過失犯行，被告乙○○辯稱：該船
    平時均應由大副負責保養，該船進港時因港口導航標誌不良，進港時因避讓其他
    海釣船，始誤判微弱之燈標，船舶發生碰撞經檢查後並無立即之危險，伊離船時
    輪機長曾表示會好好檢查，且船上工作是分層負責，大副負責測量壓艙水及觀水
    呎，豈能因伊離船未交代就不會做這些事，伊並無過失云云；被告甲○○辯稱：
    ：碰撞後已立即與船長檢查船舶毀損情形，但並無發現船艙進水情形，船舶入港
    下錨後，伊又隨同船長詳細檢查各艙，發現並無有害船體安全之現象發生，經船
    長判斷無立即之危險存在，且船長離船後，伊留宿於升隆輪上，晚間十時許還會
    同其他船員再次巡視各艙，確認各艙無進水情形才就寢，於翌日凌晨四時許，亦
    曾至後甲板觀察船體但乾旋並未有降低之情形，伊並無疏失云云。然查：
(一)被告乙○○擔任升隆輪船舶船長已八個多月，該輪平日以載運砂石、水泥來往於
    金門、馬祖、花蓮及基隆之間，進出基隆港至少已有五十次以上，此次進港時因
    防波堤燈塔燈光微弱，誤判東防波堤之小白燈為東延伸防坡堤口之大燈而隨即進
    港，發現方向不對倒車下錨後，船艏仍撞擊東延伸防坡堤之事實，業據被告乙○
    ○於警訊及偵審中供陳不諱，按依照船舶航海之常規，原則上船隻必須依照航行
    計畫，循既定之航線航行，航行中且應經常校測船位，瞭解船位是否有偏差，並
    適時修正航向，以確保船舶航行之安全，而被告乙○○此次駕駛升隆輪進入基隆
    港時竟未檢測船位並確定港口燈光特質，更未藉航儀驗證船位，致該輪迫近防波
    堤而不自知，顯見被告乙○○駕船進港時行事疏忽草率，以致船位偏差而不自知
    ，為升隆輪發生碰撞之主因。
(二)又升隆輪固有於事發前之八十八年七月二十三日實施定期安全檢查，此有船舶檢
    查證書在卷可按，惟查升隆輪沈沒之原因經基隆港務局將升隆輪於基隆港錨地解
    體清除時，檢視其船體，發現該船吊起之船體外板並無鏽蝕破裂情形，狀況相當
    良好，除船艏前尖艙撞擊破洞外，該輪艏柱平整凹陷，上下端均有破損，其餘部
    分並無裂縫之情形，因此排除該輪係在錨泊後遭遇外力，或該輪在碰撞後船體結
    構破裂導致之大量進水沈沒之可能。經進一步檢視，發現該輪前尖艙通往壓水艙
    管路之閥係在「打開」之狀況，貨艙下第一艙左壓水艙內，防碰艙壁後之前尖艙
    通往機艙之壓水管路有銹蝕破洞之情形，另貨艙之水管左、右二管路均有銹蝕穿
    孔之狀況，此外該輪貨艙底左側水井附近亦有焊道裂開及鏽蝕穿洞之況狀，可見
    升隆輪應係在碰撞防坡提時，因巨大之撞擊力，致使前尖艙之壓水管路及密水管
    路原先銹蝕嚴重之處，銹塊震落造成破孔，以致海水由破損之前尖艙經壓水管路
    之閥，再經壓水管路由破洞處而洩漏至貨櫃下之壓水艙左艙中，再逐漸由壓水艙
    經密水管及密水井附近之破洞逐漸滲至大艙中，以致升隆輪於碰撞後，歷經九小
    時，始由船艏向左傾覆沈沒之原因，此有交通部基隆港務局海事評議書乙份及照
    片十二張附卷可稽。是升隆輪之沈沒肇因於碰撞防波堤及平時疏於檢測保養壓水
    艙管路及密水管路，致銹塊震落造成破孔，使海水由破損之處滲入大艙中，終至
    沈沒，而被告等對於升隆輪內之壓水艙管路及密水管路，平時均疏未責令其他海
    員保養、檢查是否鏽蝕，且於年度安全檢查時亦未確實檢修保養，被告乙○○、
    甲○○於執行職務時顯有疏忽甚明。被告等辯稱升隆輪之沈沒並非碰撞直接導致
    ，乃係管路因碰撞產生裂縫滲水致船沈沒，已超出預見可能云云，殊非憑採。
(三)再者被告乙○○於該船碰撞後，雖初步研判該輪並無立即危險，然該輪碰撞東延
    伸防波堤後，雖然表面上並無大量進水之跡象，然該輪是否因此有少量進水？船
    體結構有無受損？顯然無法立即確定，仍須審慎持續檢測各艙有無進水狀況以資
    研判，此應為駕駛經驗豐富之被告乙○○、甲○○二人所明知。被告二人亦明知
    該輪本身設備老舊，且滿載有砂石水泥，經此次巨大碰撞後，必須檢測各艙，且
    需持續定期追蹤檢測，以所測得之結果互相比較，方可判斷是否有海水洩漏進入
    。又依船員手冊，遇有特殊事故，船長不得離船，被告乙○○身為船長，於碰撞
    防波堤後，因急於安檢後搭交通船返家，並未留船繼續監測查看，且於離船返家
    前復未交代督促大副及其他船員定時監測各艙之狀況，而留船之被告甲○○於船
    舶發生碰撞後二小時後雖曾會同其他船員監測各艙進水狀況，竟於往後之七小時
    內未繼續保持警覺，持續觀察測量各艙有無滲水之情形，被告二人均應注意能注
    意而不注意，顯有過失，其二人上開所辯，顯係推諉卸責之詞。
(四)另本件船難之被害人輪機長胡金川、水手林禮忠及緬甸籍船員SOE WIN ，三人因
    此沉船死亡，亦經臺灣基隆地方法院檢察署檢察官督同檢驗員相驗屬實，製有相
    驗筆錄、相驗屍體證明書、驗斷書在卷可憑，則本案被告乙○○因過失操船及被
    告二人平時疏未檢測與保養壓水管路及密水管路致令肇事行為，與被害人之死亡
    結果間，自具有相當因果關係。是被告二人過失致死犯行已臻明確，犯行均堪認
    定，應依法論科。
二、查被告乙○○係船長，被告甲○○為大副，均為從事業務之人，核渠二人所為均
    係犯刑法第二百七十六條第二項之業務過失致死罪，渠等一行為致被害人三人死
    亡，係一行為觸犯數罪名，屬想像競合，應從一重處斷。原審適用刑法第二百七
    十六條第二項、第五十五條、罰金罰鍰提高標準條例第一條前段，審酌被告二人
    之過失程度非輕，所生之損害，二人之犯後態度及尚未與被害人家屬達成民事和
    解賠償損害(按被告甲○○嗣後已與被害人家屬和解)等一切情狀，各量處被告乙
    ○○有期徒刑一年六月；被告甲○○有期徒刑十月，經核認事用法均無不合，量
    刑亦屬允當。被告等上訴意旨，仍執陳詞，否認犯罪，核無理由，上訴均應予駁
    回。末查，被告乙○○、甲○○前均未曾受有期徒刑以上刑之宣告，此有台灣高
    等法院檢察署刑事資料中心前科查註紀錄表附卷可稽，嗣後業已與被害人家屬和
    解理賠，有和解書在卷可按，經此起訴審判後，當能知所警惕，信無再犯之虞，
    本院認所宣告之刑以暫不執行為適當，爰均併諭知緩刑參年，以策自新。
據上論斷，應依刑事訴訟法第三百六十八條，刑法第七十四條第一款，判決如主文。
本案經檢察官鍾鳳玲到庭執行職務。
中      華      民      國    九十      年      一      月     十八     日
                              台灣高等法院刑事第七庭
                                  審判長法  官  吳  啟  民
                                        法  官  施  俊  堯
                                        法  官  蘇  隆  惠
右正本證明與原本無異。
如不服本判決應於收受送達後十日內向本院提出上訴書狀，其未敘述上訴之理由者並
得於提起上訴後十日內向本院補提理由書（均須按他造當事人之人數附繕本）。
                                        書記官  周  素  秋
中      華      民      國     九十     年      一      月      十九    日
附錄：本案論罪科刑法條全文
刑法第二百七十六條：
因過失致人於死者，處二年以下有期徒刑、拘役或二千元以下罰金。
從事業務之人，因業務上過失犯前項之罪者，處五年以下有期徒刑或拘役，得併科三
千元以下罰金。


司法院資訊處製作；財團法人民間司法改革基金會備份。
